臺灣高等法院臺中分院民事判決
111年度上字第80號
上  訴  人  林子文  
訴訟代理人  蔡奉典律師
被上訴人    忠瑩股份有限公司


法定代理人  林素華  

上列當事人間請求確認董事委任關係不存在等事件，上訴人對於
中華民國110年11月24日臺灣臺中地方法院108年度訴字第1666號
第一審判決提起上訴，本院於111年7月6日言詞辯論終結，判決
如下：
    主  文
一、原判決廢棄。
二、確認兩造間自民國96年10月31日起之董事委任關係不存在。
三、被上訴人應向臺中市政府申請辦理上訴人自民國96年10月31
　  日起解任董事，並註銷上訴人於民國99年4月8日、102年3月
　  28日及105年4月28日各當選董事之變更登記。
四、第一、二審訴訟費用由被上訴人負擔。
    事實及理由
一、按確認法律關係之訴，非原告有即受確認判決之法律上利益
    者，不得提起之，民事訴訟法第247條第1項前段定有明文。
    又所謂即受確認判決之法律上利益，係指法律關係之存否不
    明確，原告主觀上認其在法律上之地位有不安之狀態存在，
    且此種不安之狀態，能以確認判決將之除去者而言，若縱經
    法院判決確認，亦不能除去其不安之狀態者，即難認有受確
    認判決之法律上利益（最高法院52年度台上字第1240號判決
    意旨參照）。本件上訴人主張兩造已合意終止董事委任關係
    ，但仍登記為被上訴人之董事，則兩造間究有無董事之委任
    關係存在即屬不明確，而有使第三人誤認上訴人仍為被上訴
    人之董事，導致上訴人私法上之地位有受侵害之危險，非經
    判決確認，無以除去，是上訴人訴請確認兩造間董事之委任
    關係不存在，有即受確認判決之法律上利益。
二、上訴人主張：
    上訴人為被上訴人之股東，復於民國95年10月27日經股東臨
    時會選任為被上訴人之董事，任期至98年10月26日止，嗣上
    訴人無意再擔任董事，而於96年10月31日與被上訴人之法定
    代理人林○○合意終止董事之委任關係，因當日未作成書面文
    件，為免爭議上訴人於107年4月21日擬妥載有自96年10月31
    日起不再擔任董事及嗣後被上訴人之營運及盈虧與上訴人無
    涉之聲明書（下稱96年聲明書），交由林○○簽名及蓋用公司
    大小章，日期則回溯填載「96年10月31日」。詎上訴人嗣後
    發現仍名列被上訴人董事，非但與公司變更登記表不符，且
    恐影響上訴人權益。爰依民法第549條第1項、公司法第192
    條第5項、第387條第1項之規定提起本件訴訟。並聲明：如
    主文第2、3項所示。
三、被上訴人則以：
　　被上訴人之董事自96年10月31日後已更換數屆，上訴人請求
    確認96年10月31日董事委任關係，係過去之法律關係，不得
    作為確認之訴之標的，應無確認利益。又林○○簽署96年聲明
    書時，係為領取上訴人出售土地之分配款而有求於上訴人，
    並未詳閱內容即簽署。且96年聲明書僅為單方聲明書，既未
    既載上訴人辭任之意，亦無合意終止委任之文字，被上訴人
    更未曾以董事會決議解任上訴人之董事資格，況依公司法第
    199條規定，需由股東會決議始得解任董事，上訴人之主張
    與事實不符。另96年聲明書，及上訴人與林○○於107年1月13
    日所簽署聲明書（下稱107年聲明書），雖均記載上訴人自9
    6年10月31日後退出被上訴人之經營，惟上訴人仍擔任被上
    訴人之董事，僅係將被上訴人委託林○○經營管理之意，否則
    何需清算債務，復以被上訴人出售土地廠房所得清償上訴人
    債務之理。況被上訴人曾於106年間向銀行貸款供營運之需
    ，上訴人、林○○均擔任連帶保證人，若非上訴人仍具董事身
    分，豈有願擔任連帶保證人之理。至96年10月31日後之歷屆
    董事願任同意書、董事會簽到簿縱非上訴人親簽，亦係經上
    訴人授權。加以上訴人於105年8月曾委託會計師辦理繼承被
    上訴人股份，而取得辦理變更後之變更登記表，自已知悉自
    96年10月31日後仍具董事資格乙情，復經檢察官在不起訴處
    分書中認定在案，上訴人之請求顯無理由等語，資為抗辯。
四、原審為上訴人敗訴之判決，上訴人不服，提起上訴，求為命
    ：㈠原判決廢棄。㈡確認兩造間自96年10月31日起之董事委任
    關係不存在。㈢被上訴人應向臺中市政府申請辦理上訴人自9
    6年10月31日起解任董事，並註銷上訴人於99年4月8日、102
    年3月28日及105年4月28日各當選董事之變更登記。被上訴
    人之答辯聲明：上訴駁回。
五、不爭執事項及本件爭點（見本院卷第101-102頁）：
㈠、兩造不爭執事項：　　
⒈、上訴人、林○○均為被上訴人之股東，持有股份數額均為4,900
    股。被上訴人於95年10月27日召開股東臨時會時，上訴人、
    林○○經全體出席股東票選為董事，並同時簽立「董事願任同
    意書」等，任期均自95年10月27日起至98年10月26日止。並
    由林○○兼任被上訴人之董事長，任期同上。
⒉、上訴人與林○○於96年10月31日約定，由林○○獨自負責被
　  上訴人之經營管理，日後被上訴人之盈虧由林○○完全承擔，
    與上訴人無涉。
⒊、林○○於107 年4月間代表被上訴人以倒填日期（96年10月31日
    ）方式，簽署96年聲明書（原審卷第35頁）記載：被上訴人
    依董事會決議，即於本96年10月31日解任董事林子文一職，
    就被上訴人並辦理變更登記，且即日起有關任何營運暨相關
    法律上之任何疑義或責任，則概由被上訴人悉數負責，乃均
    與上訴人無涉，復上訴人在外任何個人行為，亦同，係概與
    被上訴人無涉等語，並交予上訴人乙紙收執。
㈡、爭執事項：
⒈、兩造有無於96年10月31日合意終止董事之委任關係？兩造間
    董事委任關係是否自96年10月31日起即不存在？
⒉、被上訴人是否於99年4 月7 日、102 年3 月5 日及105 年4
　  月27日等日期分別召開股東臨時會，並由全體出席股東票選
　  上訴人為董事？上訴人請求註銷上開變更登記，有無理由?
六、本院之判斷：
㈠、兩造已於96年10月31日合意終止董事之委任關係：
⒈、按公司與董事間之關係，除本法另有規定外，依民法關於委
    任之規定，公司法192條第5項定有明文，又當事人之任何一
    方，得隨時終止委任契約，民法第549條第1項亦定有明文。
    公司與董事間之關係，係因選任行為及承諾表示而成立之委
    任關係，除公司法另有規定外，應適用民法關於委任之規定
    ，當事人之任何一方，得隨時終止委任契約，是以董事一經
    提出辭職，無須公司之同意，即當然失其董事之身分。依上
    開說明，公司之董事既得隨時單方終止與公司間之委任契約
    ，自亦得以合意終止董事與公司間之委任關係。
⒉、經查，依96年聲明書記載：即日起有關任何營運暨相關法律
    上之任何疑義或責任，則概由被上訴人悉數負責，乃均與上
    訴人無涉。復上訴人在外任何個人行為，亦同；係概與被上
    訴人無涉等語，而107年聲明書亦記載：係雙方（指上訴人
    與林○○）同意，自96年11月1日起委由甲方（指林○○，下同
    ）所經營管理被上訴人之淨利所得，除應優先提撥繳納上訴
    人所列負債之利息外，乃結餘淨利則均歸甲方所有，又前述
    期日後所有經營管理被上訴人之盈虧並概由甲方完全承擔，
    且於上開期日後被上訴人之一切盈虧與乙方（指上訴人）無
    涉（見卷第171頁）。依上開96年及107年聲明書記載之意，
    被上訴人自96年11月1日後所有營虧均歸屬林○○，復均與上
    訴人無關，徵諸上訴人迄今仍為被上訴人之股東，依公司法
    之規定，仍有請求分配盈餘之權利，上訴人既連股東得以請
    求盈餘分配之權利均拋棄，其主張自96年10月31日起已不願
    繼續擔任董事，而與林○○合意終止董事之委任關係，自無違
    經驗法則，應屬可信。
⒊、按董事長對內為股東會、董事會及常務董事會主席，對外代
    表公司，公司法第203條第3項前段定有明文，被上訴人為股
    份有限公司，依上開規定，對外應由董事長代表公司，即代
    為或代受意思表示。又所謂默示之意思表示，除依表意人之
    舉動或其他情事，足以間接推知其有承諾之效果意思者外，
    倘單純之沉默，依交易上之慣例或特定人間之特別情事，在
    一般社會之通念，可認為有一定之意思表示者，亦非不得謂
    為默示之意思表示（最高法院98年度台上字第633號判決意
    旨參照）。依上開說明，董事與公司間委任關係之消滅，除
    依法由股東會決議解任外，尚得由董事單方辭任及公司與董
    事合以終止。經查，96年聲明書係上訴人所草擬，簽署前上
    訴人向林○○提及已於96年10月31日向其表示離開被上訴人，
    要求林○○補簽96年聲明書，當時林○○看完96年聲明書後即在
    上簽名，期間並無脅迫情事，在場的股東亦未表示異見，亦
    據林素華於本院結證屬實（見本院卷第210-214頁）。林○○
    雖未以言詞表示同意合意終止兩造間之董事委任關係，惟其
    既已看過96年聲明書，上訴人復已表示自96年10月31日起不
    願繼續擔任被上訴人董事乙職，在場代表被上訴人之林○○對
    上訴人自該時起不願擔任董事乙節知之甚詳，並代表被上訴
    人在96年聲明書上簽名，蓋用被上訴人大小章，應認為林○○
    之簽名即代表被上訴人已與上訴人達成得意終止董事委任關
    係之默示意思表示，兩造對上訴人自96年10月31日起即不繼
    續擔任董事，意思表示一致。至兩造在96年聲明書雖未記載
    「合意終止委任」等文字，惟依上開說明，兩造合意上訴人
    不願意繼續擔任董事之真意，實係合意終止兩造關於董事之
    委任關係甚明。況林素華亦證稱「（為何要簽原審卷第35頁
    原證3的聲明書？目的為何？）因為他們（指上訴人及林○○
    ）107 年1 月13日簽聲明書之（指107年聲明書）後，我三
    哥林子文才發現林○○並沒有把他的董事身分從公司登記上面
    去除，所以林子文才要求林○○寫原審卷第35頁原證3的聲明
    書（指96年聲明書）」（見本院卷第212頁）。益見上訴人
    與林○○確於96年10月31日達成合意終止上訴人董事之委任關
    係甚明，而林○○係被上訴人之法定代理人，所為合意終止委
    任之效力自及於被上訴人，被上訴人抗辯兩造未合意終止委
    任關係，與事實不符，不足採信。
⒋、再查，96年聲明書雖記載：「…依董事會決議，…解任林子文
    董事一職」（見原審卷第35頁）。惟解釋意思表示，應探求
    當事人之真意，不得拘泥於所用之辭句，為民法第98條所規
    定，而所謂探求當事人之真意，如兩造就其真意有爭執時，
    應從該意思表示所根基之原因事實、經濟目的、一般社會之
    理性客觀認知、經驗法則及當事人所欲使該意思表示發生之
    法律效果而為探求，並將誠信原則涵攝在內，藉以檢視其解
    釋結果對兩造之權利義務是否符合公平正義（最高法院96年
    度台上字第286號判決意旨參照）。本件被上訴人自96年1月
    起即未曾召開股東會、股東臨時會、董事會等事實，業據證
    人即被上訴人之監察人林素華於本院證述屬實（見本院卷第
    212頁），且依上訴人提出被上訴人董事願任同意書（99年4
    月7日至102年4月6日、102年3月5日至105年3月4日、105年4
    月27日至108年4月26日，見原審卷第41、53、65頁）、董事
    會簽到簿（99年4月7日、102年3月5日、105年4月27日，見
    原審卷第43、55、67頁）上之「林子文」簽名，與上訴人於
    95年間被合法選任董事時所出具之董事願任同意書（見原審
    卷第23頁）上之「林子文」簽名，以肉眼比對結果均不同，
    益見證人林素華上開證言屬實。加以林素華於另案林○○訴請
    上訴人返還價金事件中，亦證稱：「（如果父親要求家族共
    同經營的話，那為何107年1月13日聲明書只有兩造（指上訴
    人與林○○）簽名，約定經營由原告（指林○○）獨自為之?）
    我們是家族企業，被告（指上訴人，下同）於96年有經營別
    的東西，就離開公司，但被告還是忠瑩公司股東，我們都還
    是公司股東，只是沒有參與經營…」等語【見臺灣臺中地方
    法院108年度重訴字第315號卷㈡第148頁、臺灣臺中地方檢察
    署（下稱臺中地檢）109年度偵續字第187號偽造文書案件（
    下稱偽文偵續）卷第66頁】。如兩造未於96年10月31日合意
    終止董事委任關係，則證人林素華應證稱上訴人仍為被上訴
    人董事，豈有證稱上訴人僅為股東之理。況如上訴人確於96
    年後仍被選任為董事且有意願擔任董事，則自可比照95年間
    自行在董事願任同意書上簽名，豈有授權他人簽名之理，被
    上訴人抗辯上訴人96年後仍被選任為董事，並授權他人在董
    事願任同意書上簽名，應與事實不符，非足採信。又上訴人
    與林○○均非習法之人，不熟悉法律之規定及用語，其真意係
    合意終止委任關係，而誤用「董事會決議解任」等文字，應
    無違經驗法則及國民之法律感情。上訴人主張兩造已於96年
    10月31日合意終止董事之委任關係，堪予採信。
⒌、另被上訴人抗辯於106年間向銀行貸款時，上訴人均以董事身
    分擔任連帶保證人，自無終止委任關係情事云云。惟查，
　　上訴人雖於借款契約之連帶保證人欄簽名及蓋章（見原審卷
    第123頁），然該欄位並未註記係以被上訴人「董事」身分
    所為連帶保證，且證人即銀行貸款辦人乙○○亦證稱：「（提
    示上開偵卷49頁，裡面有借款人、連帶保證人，公司來借款
    時都找何人當連帶保證人?）第一個是公司的負責人，就是
    董事長，第二就會找公司最大股東，不一定會找監察人，或
    是願意提供擔保品的第三人，不一定是公司的人）」、「（
    林子文當時是何身分?）他當時是這間公司的最大股東，是
    根據股東名簿的持股」、「（借款時是否會查看股東名簿?
    ）一定會的，我們會查公司的所有登記資料」等語（見臺中
    地檢偽文偵續卷第88頁）。顯見被上訴人上開抗辯，與事實
    不符，不足採認。
㈡、被上訴人有向臺中市政府辦理註銷之義務：
    按「本法所稱主管機關：在中央為經濟部；在直轄市為直轄
    市政府」、「中央主管機關得委任所屬機關、委託或委辦其
    他機關辦理本法所規定之事項」，又「申請本法各項登記之
    期限、應檢附之文件與書表及其他相關事項之辦法，由中央
    主管機關定之」、「前二項之申請，得委任代理人，代理人
    以會計師、律師為限」、「代表公司之負責人或外國公司在
    中華民國境內之負責人申請登記，違反依第1項所定辦法規
    定之申請期限者，處1萬元以上5萬元以下罰鍰」，公司法第
    5條、第387條第1、3、4項分別定有明文。準此，兩造雖已
    於96年10月31日合意終止董事之委任關係，惟上訴人仍無從
    逕以自己名義向主管機關臺中市政府申請辦理被上訴人自96
    年10月31日起解任董事，並註銷上訴人於99年4月8日、102
    年3月28日及105年4月28日各當選董事等之變更登記，是其
    請求被上訴人應向臺中市政府辦理上開登記 ，即屬有據，
    應予准許。
七、綜上所述，上訴人依民法第549 條第1 項、公司法第192 條
    第5 項、第387 條第1項之規定，請求確認兩造間自96年10
    月31日起之董事委任關係不存在，及被上訴人應向臺中市政
    府申請辦理上訴人自96年10月31日起解任董事，並註銷上訴
    人於99年4月8日、102年3月28日及105年4月28日各當選董事
    之變更登記，自屬正當，應予准許。從而原審為上訴人敗訴
    之判決，尚有未洽，上訴論旨指摘原判決不當，求予廢棄改
    判，為有理由，爰由本院廢棄改判如主文第2、3項所示。
八、本件事證已臻明確，兩造其餘之攻擊或防禦方法及所用之證
    據，經本院斟酌後，認為均不足以影響本判決之結果，爰不
    逐一論列，附此敘明。
九、據上論結，本件上訴為有理由，判決如主文。
中　　華　　民　　國　　111 　年　　7 　　月　　27　　日
              民事第二庭    審判長法　官  楊國精
　　　　　　　　　　　      　　　法　官  陳正禧
　　　　　　　　　　　      　　　法　官  李立傑
正本係照原本作成。
如不服本判決，應於收受送達後二十日內向本院提出上訴書狀，
其未表明上訴理由者，應於提出上訴後二十日內向本院補提理由
書狀（均須按他造當事人之人數附繕本）。因疫情而遲誤不變期
間，得向法院聲請回復原狀。
上訴時應提出委任律師或具有律師資格之人之委任狀。委任有律
師資格者，另應附具律師資格證書及釋明委任人與受任人有民事
訴訟法第四百六十六條之一第一項但書或第二項所定關係之釋明
文書影本。如委任律師提起上訴者，應一併繳納上訴裁判費。

                                  書記官  呂安茹
　　　　　　　　　　　　　　　　　　
中　　華　　民　　國　　111 　年　　7 　　月　　27　　日